【裁判字號】    90,上訴,259
【裁判日期】    900501
【裁判案由】    常業重利等
【裁判全文】
臺灣高等法院高雄分院刑事判決          九十年度上訴字第二五九號
    上  訴  人
    即  被  告  甲○○
右上訴人因常業重利等案件，不服臺灣高雄地方法院八十九年度易字第三九五四號中
華民國八十九年十一月三十日第一審判決（起訴案號：臺灣高雄地方法院檢察署八十
九年度偵緝字第五００號），提起上訴，本院判決如左：
      主      文
原判決撤銷。
甲○○乘他人急迫，貸以金錢，而取得與原本顯不相當之重利，處有期徒刑陸月，如
易科罰金，以佰元折算壹日；富邦銀行存摺貳本，均沒收。又以加害生命之事，恐
嚇他人致生危害於安全，處有期徒刑月，如易科罰金，以佰元折算壹日；又傷害
人之身體，處有期徒刑肆月，如易科罰金，以佰元折算壹日；應執行有期徒刑拾月
，如易科罰金，以佰元折算壹日，富邦銀行存摺貳本均沒收。
      事      實
一、甲○○與真實姓名暨年籍不詳住岡山之「朱姓」及簡稱「志」之友人共同基於重
    利之犯意聯絡，自民國八十七年三月間起（起訴書誤繕為八十六年二月間起），
    乘丙○○急迫用錢之際，陸續貸以新台幣（下同）一萬至四萬元不等之金額，約
    定利息為每十天一期，一萬元每期分別索取一千六百元不等之利息，採預扣利息
    之方式，而取得每月月息十六分不等與原本顯不相當之重利。丙○○前後共貸得
    十萬元。迄至八十七年十月止，利上加利已累計至三十二萬八千一百元，丙○○
    因恐無法負擔，且為避免利息不斷累加，乃向親友貸借二十萬元返還甲○○，並
    自甲○○處取回借款時所交付之支票，丙○○本以為已免除債務，詎甲○○並不
    罷休仍繼續催討餘款十二萬八千元，且以前開方式累計計息，丙○○不得已而陸
    續償還九萬五千元。而於八十八年六月十一日，甲○○為索討餘債，竟至高雄縣
    仁武鄉○○鄉○○路一六七號丙○○所開設之機車行，基於傷害及恐嚇之犯意，
    持木棍一支毆打丙○○，致其受有左肩、肘、背挫傷、手臂嚴重瘀青等傷害，並
    向丙○○恫嚇：若不還錢，即要綁架丙○○及其子等語，致使丙○○心生畏懼，
    而危害於安全。
二、案經丙○○訴由高雄縣警察局仁武分局報請台灣高雄地方法院檢察署檢察官偵查
    起訴。
      理      由
一、訊據被告甲○○對於伊有於右揭時地持木棍毆傷丙○○之事實，固供承不諱，惟
    矢口否認有何恐嚇及常業重利之犯行，辯稱：伊所貸與告訴人之金錢，有些係伊
    自己的，有些係向他人轉借予告訴人，伊個人貸與告訴人之借款，並未預扣現金
    ，至於向他人所貸借者，則有預扣現金；伊前後借貸予告訴人之數額約十餘萬元
    ，告訴人僅返還七、八萬元，尚欠十二萬元，告訴人未曾一次返還二十萬元；伊
    並未恐嚇告訴人云云。惟查，右揭犯罪事實，業據告訴人丙○○指述綦詳，核與
    證人呂佩香於原法院調查程序中證述情節相符，並有驗傷診斷書、支票簿三本、
    利息計算表二紙、郵政儲金簿一本（告訴人所庭呈）、富邦銀行存摺二本（被告
    所庭呈）等附卷可稽。又被告對於該利息計算表上所載利息計算之方式、其匯入
    告訴人之妻即證人呂佩香之郵政儲金簿內之金額多非整數，而告訴人持以向被告
    借貸所開立之支票票據金額多係整數等情，並無爭執，而被告復未能就其自己所
    借貸之現金部分舉證，以實其說，然依該郵政儲金簿內所列印之被告實際匯款予
    告訴人之數額均非整數，且筆數甚多，應認被告貸予告訴人之借款，均有預扣利
    息之情事。又依警卷內所附之利息計算表二紙，第一張計算表有三十二萬八千一
    百元及九萬五千元之記載，核與告訴人所陳稱向被告借款後，本金累計利息所達
    之數額，及被告事後逼債，告訴人又陸續償還之價額雷同，而被告固不否認為其
    筆跡，卻否認不知該數額之記載原因為何，然該等數額既為被告所親自書寫，且
    被告係借款之貸與人，豈有不知該數額之意義？又被告於告訴人尚未清償全部借
    款，即讓告訴人取回其所開立之支票一情，為被告所自承在卷，惟衡之常情，貸
    與人借貸款項於借用人，多會要求借用人開立票據或提出其他擔保品，以擔保借
    用人日後能如數償還借款，本件告訴人向被告借貸時，曾開立支票多紙供擔保予
    被告收執，被告在未能確保其債權得受清償，豈有同意告訴人取回具擔保性之支
    票之理？況倘如被告所言，告訴人僅向其借貸十餘萬元，該支票之總額亦為十二
    餘萬元，而被告現尚欠其十二萬元，被告豈會任由告訴人取回與該借款價額相當
    之擔保品？縱被告與告訴人間係舊識，然在告訴人一再拖欠借款未還，恐有未能
    還款之疑慮下，而其中部分借款係被告向他人借貸再轉借予告訴人，被告當不致
    於讓告訴人取回支票而自陷於求償無門之窘境。是告訴人稱先向其親友調借二十
    萬元返回被告，被告始同意其取回先前交付之支票，及事後陸續償還九萬五千元
    等情，尚非子虛。又被告自他人處貸得金額轉借予告訴人，該他人既向告訴人收
    取與原本顯不相當之重利，而被告亦自他人處獲得每一萬元得抽取三百元之利潤
    ，應認被告與「志」及住岡山之「朱姓」友人，均係貸放高利之共同正犯。末者
    ，被告於原審八十九年十一月六日行調查程序中已坦承有以上揭言語恐嚇告訴人
    之犯行。綜上所述，被告所辯，顯係事後卸責之詞，要無可採。又被告每借一萬
    至四萬元不等之金額，以十天一期，每一萬元均先預扣一千六百元不等之利息，
    被告所得之月息約十六分不等，自屬重利，本件事證乙確，被告犯行洵堪認定。
二、核被告所為，係犯刑法第三百四十四條之重利罪，起訴法條認犯同法第三百四十
    六條，應有未洽，應予變更；另犯同法第二百七十七條第一項之傷害罪及同法第
    三百零五條之恐嚇罪。被告與真實姓名暨年籍不詳之「朱姓」及簡稱「志」之友
    人就重利部分，有犯意之聯絡，及行為之分擔，為共同正犯。被告所犯上開三罪
    間，犯意各別，應併合處罰，原審據以論罪科刑，固非無見，但被告並未貸款予
    其他之人，查無被告以重利為常業之具體事證，原審以常業重利罪論科，即有未
    合，復以被告所犯三罪，有牽連犯從一重處斷，然被告於扣取利息時，所犯重利
    罪即已犯行終了，事後之傷害、恐嚇，殊無任何牽連關係，原審從一重處斷，亦
    有疏誤，被告上訴否認有重利、恐嚇等犯行，雖無可取，惟原判決既有可議，自
    應撤銷改判，審酌被告犯後未能與告訴人和解，告訴人所受金錢上之損失非輕等
    一切情狀，就被告所犯三罪，分別量處如主文所示之刑，又刑法第四十一條業經
    於九十年一月十日修正公布，將得易科罰金之犯罪，由犯最重本刑為三年以下有
    期徒刑以下之罪，修正為犯最重本刑為五年以下有期徒刑之罪，並依新法各諭知
    如易科罰金，以佰元折算壹日；併定其應執行刑；被告所庭呈扣案之富邦銀行
    存摺二本，為被告所有，供其經營貸放金錢所用之物，爰依刑法第三十八條第一
    項第二款宣告沒收。至木棍一支，查無其他積極證據足認為被告所有，爰不併予
    宣告沒收。至附於警卷內之利息計算表二紙，為被告交告訴人所收執，已為告訴
    人所有；附於本卷之支票簿三本、郵政儲金簿一本、利息計算表二紙，均為告訴
    人所有，爰不依法宣告沒收。
據上論斷，應依刑事訴訟法第三百六十九條第一項前段、第三百六十四條、第二百九
十九條第一項前段、第三百條、刑法第二十八條、第二百七十七條第一項、第三百零
五條、第三百四十四條、第三十八條第一項第二款、第四十一條、第二條第一項、第
五十一條第五款，罰金罰鍰提高標準條例第一條前段、第二條，判決如主文。
本案經檢察官邱榮藏到庭執行職務。
中    華    民    國      九十      年       五       月      一        日
                              臺灣高等法院高雄分院刑事第九庭
                                  審判長法官  張乙松
                                        法官  任森銓
                                        法官  江泰章
右正本證乙與原本無異。
檢察官如不服本判決，應於判決送達後十日內向本院提出上訴狀，其未述理由者並
應於提出上訴狀後十日內向本院補提理由書（應附繕本)。
被告不得上訴。
                                      書記官  黃一秋
中    華    民    國      九十      年       五       月       二       日
附錄：本判決論罪科刑法條：
刑法第三百四十四條
乘他人急迫、輕率或無經驗，貸以金錢或其他物品，而取得與原本顯不相當之重利者
，處一年以下有期徒刑、拘役或科或併科一千元以下罰金。
刑法第二百七十七條第一項
傷害人之身體或健康者，處三年以下有期徒刑，拘役或一千元以下罰金。
刑法第三百零五條
以加害生命、身體、自由、名譽、財產之事，恐嚇他人致生危害於安全者，處二年以
下有期徒刑、拘役或三百元以下罰金。
                                                                        Ｋ


司法院資訊處製作；財團法人民間司法改革基金會備份。
